最高法院民事判決
                                   110年度台上字第1117號
上  訴  人  底特律科技中心管理委員會（下稱底特律管委會）

法定代理人  黃正穎        
上  訴  人  聯華電信股份有限公司（下稱聯華電信公司）

法定代理人  吳建璋        
共      同
訴訟代理人  張志偉律師
被 上訴 人  永亨國際網購股份有限公司

法定代理人  彭俊哲                           
訴訟代理人  柯勝義律師
上列當事人間請求確認區分所有權人會議決議無效等事件，上訴
人對於中華民國109年7月15日臺灣高等法院第二審判決（109年
度上字第390號），提起上訴，本院判決如下：
    主  文
原判決廢棄，發回臺灣高等法院。
    理  由
一、本件被上訴人主張：
  ㈠坐落臺北市○○區○○路0段000至000號底特律科技中心為公寓大
    廈（下稱系爭大樓），伊與聯華電信公司分別為該大樓000
    號0樓、000號0樓之區分所有權人（下稱區權人），系爭大
    樓之樓頂平臺、女兒牆係全體區權人共有。
  ㈡聯華電信公司未經區權人會議特別決議，無權占用如原判決
    附圖編號A所示系爭大樓樓頂平臺、女兒牆面積2.66平方公
    尺（下稱系爭位置），設置冷氣主機5台、管線及鐵架（下
    稱系爭空調設備），雖於民國103年9月5日召開系爭大樓103
     年度臨時區權人會議（下稱系爭會議）臨時動議第1 案，
    作成追認第8屆底特律管委會於101年9月同意聯華電信公司
    所申請頂樓分離式冷氣裝置案之決議（下稱系爭決議），惟
    出席區權人未達系爭大樓規約（下稱系爭規約）第14條第6
    款約定之特別決議應出席人數及其區權合計比例，欠缺成立
    要件，系爭決議應屬無效。伊要求拆除系爭空調設備，均遭
    上訴人拒絕。
  ㈢依民法第767條第1項、第821條規定，請求確認系爭決議無效
    ，並求為命聯華電信公司拆除系爭空調設備，返還系爭位置
    予伊及其他全體共有人之判決（其他未繫屬本院者，不予論
    述）。
二、上訴人抗辯：
　㈠聯華電信公司係於101年9月經第8屆底特律管委會同意，始於
    系爭位置設置系爭空調設備，復經系爭決議追認在案，並非
    無權占用。
  ㈡聯華電信公司裝置系爭空調設備，屬於樓頂平臺之通常使用
    ，與約定專用無涉，自無須經區權人會議特別決議同意，系
    爭決議已有效成立。
三、原審廢棄第一審所為關於被上訴人上揭敗訴部分之判決，改
    判如其上開聲明之判決。理由如下：
  ㈠被上訴人於107年5月17日登記取得系爭大樓000號0樓建物所
    有權，聯華電信公司則於101年5月16日登記取得同大樓000 
    號0樓建物所有權，卷附系爭規約為真正。聯華電信公司於1
    01年11月30日前，在系爭位置設置系爭空調設備並占用迄今
    。系爭大樓於103年9月5日召開系爭會議，區權人17人，有1
    0人出席，區權比例為1萬分之5876（含委託書），系爭會議
    臨時動議第1案追認第8屆底特律管委會於101年9月同意聯華
    電信公司所申請之頂樓分離式冷氣裝置案，同意票8 票，不
    同意票0票，棄權2票（即系爭決議），被上訴人及其前手即
    訴外人提克有限公司並未出席系爭會議等事實，為兩造所不
    爭。
  ㈡觀諸系爭規約第5條第2項、第14條第6款約定，足見系爭大樓
    樓頂平臺為共用部分。又樓頂平臺一般作為火災之避難場、
    電梯之機械室，共用之冷暖房設備、屋頂出入口、避雷針、
    共同天線、火災時之通路，係屬具公寓大廈住民共益性質之
    共用部分，亦具安全公益性，於其上設置固定之工作物，難
    謂非已達變更屋頂之用途或性質。是於樓頂平臺設置全體區
    權人共用之冷暖房用設備，雖屬公寓大廈樓頂平臺之一般用
    途，但如設置個別區權人之自用空調設備，即屬獨自占有之
    排他使用，應屬約定專用事項，且影響該大樓之景觀及住戶
    之安全，除須合於法令規定外，並應經區權人會議之特別決
    議。系爭決議核係同意聯華電信公司得就系爭位置為獨自占
    有之排他使用，顯係將該共有部分約定為該公司之專用部分
    ，依上揭系爭規約約定，應有區權人2/3以上及其區權比例
    合計2/3以上之出席，以出席人數3/4以上暨其區權比例占出
    席人數區權比例3/4以上同意行之。惟兩造不爭執系爭會議
    召開當時區權人共17人，僅10人及其區權比例合計1萬分之5
    876之出席，堪認系爭決議之出席人數及其應有部分合計比
    例，顯未達系爭規約所定特別決議之應出席人數及其區權合
    計比例，系爭決議應屬不成立，不能認定已有約定專用之情
    事，自不能對抗區權人及其繼受人。故被上訴人主張系爭決
    議不生效力，請求確認系爭決議無效，核屬有據，應予准許
    。上訴人辯稱系爭決議已約定專用，依公寓大廈管理條例第
    24條規定，被上訴人應受其拘束，及聯華電信公司在系爭位
    置設置系爭空調設備，有正當權源，均不足採。
  ㈢系爭決議既屬無效，足認聯華電信公司在系爭位置設置系爭
    空調設備，自屬無權占用，且影響系爭大樓全建築物之景觀
    及住戶之安全，即屬侵害他共有人之權利。被上訴人依民法
    第767條第1項、第821條規定，請求聯華電信公司拆除系爭
    空調設備，返還系爭位置予被上訴人及其他全體共有人，洵
    屬有據，應予准許。
  ㈣從而，被上訴人請求確認系爭決議無效，並依民法第767條第
    1項、第821條規定，請求聯華電信公司拆除系爭空調設備，
    返還系爭位置予被上訴人及其他全體共有人，為有理由，應
    予准許。
四、本院廢棄原判決之理由：
  ㈠原審一方面認系爭決議未達系爭規約所定特別決議之應出席
    人數及其區權合計比例，系爭決議應屬不成立，繼又認被上
    訴人主張系爭決議不生效力，請求確認系爭決議無效，核屬
    有據，有判決理由前後矛盾之失。
  ㈡被上訴人於事實審以先位之訴主張系爭決議違反系爭規約特
    別決議之約定，求為確認系爭決議不成立；備位之訴則主張
    系爭決議內容違反公寓大廈管理條例、建築法等相關規定，
    請求確認系爭決議無效（一審卷119-131頁，原審卷17-24、
    89、90、95-111頁）；嗣於109年5月27日於原審提出民事總
    言詞辯論意旨狀，及於原審言詞辯論減縮此部分聲明為確認
    系爭決議無效（原審卷159、161、183頁），然仍主張系爭
    決議違反系爭規約特別決議之約定、系爭決議內容違反公寓
    大廈管理條例、建築法等相關規定，顯然系爭決議不成立或
    無效（原審卷161-175、184頁）。似此情形，被上訴人究係
    主張系爭決議不成立或無效，尚非明瞭，原審審判長未命被
    上訴人敘明或補充，逕為判決，不免粗率。
  ㈢系爭決議臨時動議第1案記載追認第八屆管委會於101年9月同
    意聯華電信公司所申請之頂樓分離式冷氣裝置案（一審湖調
    字卷37頁），聯華電信公司於事實審抗辯：系爭決議內容與
    約定專用無涉，依系爭規約第13條約定，僅須區權人過半數
    出席及出席人數過半數即可同意，並提出訴外人華美航運股
    份有限公司依系爭決議請求聯華電信公司回復原狀之另件判
    決為證（一審卷35-38、70-82頁），與系爭決議是否不成立
    ，及被上訴人得否請求聯華電信公司拆除系爭空調設備，返
    還系爭位置予被上訴人及其他全體共有人，所關頗切，乃原
    審未於判決理由項下說明其取捨之意見，遽為上訴人敗訴之
    判決，亦有判決不備理由之情形。
  ㈣上訴論旨，指摘原判決此部分不當，求予廢棄，非無理由。
    末查，本件所涉及之法律上爭議不具原則上重要性，爰不經
    法律審言詞辯論，附此敘明。
五、據上論結，本件上訴為有理由。依民事訴訟法第477條第1項
    、第478條第2項，判決如主文。
中　　華　　民　　國　　111 　年　　10　　月　　26　　日
                      最高法院民事第六庭
                          審判長法官  魏  大  喨
                                法官  林  玉  珮
                                法官  高  榮  宏
                                法官  胡  宏  文
                                法官  李  寶  堂
本件正本證明與原本無異
                                      書  記  官
中　　華　　民　　國　　111 　年　　11　　月　　1 　　日